ACORDAO-COMPLETO-2385969

ACÓRDÃO 13963/2019 ATA 42/2019 - PRIMEIRA CÂMARA

VISTOS, relatados e discutidos estes autos que tratam de atos iniciais de aposentadoria emitidos no âmbito do Departamento de Órgãos Extintos e de Gestão de Folha de Pagamento em favor das Sras. Maria José Albuquerque Portela Prado e Maria da Graça Martins Pereira,
ACORDAM os Ministros do Tribunal de Contas da União, reunidos em sessão de Primeira Câmara, diante das razões expostas pelo Relator, com fundamento nos arts. 71, inciso III, da Constituição Federal e 1º, inciso V, 39, inciso II, e 45 da Lei 8.443, de 16 de julho de 1992, em:
9.1. considerar ilegais os atos de concessão de interesse das Sras. Maria José Albuquerque Portela Prado (XXX.654.593-XX) e Maria da Graça Martins Pereira (XXX.361.873-XX) ;
9.2. determinar ao Departamento de Órgãos Extintos e de Gestão de Folha de Pagamento que:
9.2.1. faça cessar, no prazo de 15 (quinze) dias, contado a partir da ciência desta deliberação, os pagamentos decorrentes dos atos impugnados, sob pena de responsabilidade solidária da autoridade administrativa omissa, consoante disposto nos arts. 71, inciso IX, da Constituição Federal e 262 do Regimento Interno desta Corte;
9.2.2. dê ciência do inteiro teor desta deliberação às interessadas, alertando-as de que o efeito suspensivo proveniente da interposição de eventuais recursos, caso não providos, não as exime da devolução dos valores indevidamente percebidos após a notificação;
9.2.3. envie a esta Corte de Contas, no prazo de 30 (trinta) dias, por cópia, comprovante de que as interessadas tiveram ciência desta deliberação;
9.3. determinar à Sefip que:
9.3.1. oriente o órgão jurisdicionado no sentido de que poderão ser editados novos atos de aposentadoria em favor das interessadas, desde que escoimados das irregularidades verificadas nos presentes autos, os quais deverão ser submetidos a novo julgamento por esta Corte de Contas, nos termos do art. 262, § 2º, do RITCU;
9.3.2. realize novas diligências junto às Prefeituras Municipais que emitiram certidões de tempo de serviço em favor das interessadas, a fim de que seja examinada a boa-fé das referidas servidoras no tocante à incidência do enunciado da Súmula nº 106 desta Corte de Contas, ficando a unidade técnica, desde já, autorizada a realizar as oitivas pertinentes, se for o caso;
9.3.3. monitore o cumprimento das medidas indicadas no subitem 9.2 acima;
9.4. encaminhar à Superintendência da Polícia Federal no Maranhão e à Procuradoria da República no Estado do Maranhão cópia destes autos, bem como do inteiro teor deste acórdão.

Atos iniciais de aposentadoria emitidos no âmbito do Departamento de Órgãos Extintos - DEPEX/SE/MP para fins de registro

Primeira Câmara

Departamento de Órgãos Extintos e de Gestão de Folha de Pagamento.

3. Interessados/Responsáveis:
3.1. Interessados: Maria Jose Albuquerque Portela Prado (XXX.654.593-XX); Maria da Graca Martins Pereira (XXX.361.873-XX).

13.1. Ministros presentes: Vital do Rêgo (na Presidência) e Benjamin Zymler (Relator).
13.2. Ministros-Substitutos convocados: Augusto Sherman Cavalcanti e Marcos Bemquerer Costa.
13.3. Ministro-Substituto presente: Weder de Oliveira.

ACORDAO-COMPLETO-2436040

Acórdão 1203/2023 - Primeira Câmara

Maria José Albuquerque Portela Prado

BENJAMIN ZYMLER

Adoto como relatório o parecer da unidade técnica, cujos termos são os seguintes:
"INTRODUÇÃO
1.	Trata-se de atos de concessão de aposentadoria de Maria da Graca Martins Pereira e Maria Jose Albuquerque Portela Prado, ex-servidoras do Departamento de Órgãos Extintos e de Gestão de Folha de Pagamento.
2.	Os atos foram submetidos, para fim de registro, à apreciação do Tribunal de Contas da União (TCU) , de acordo com o art. 71, inciso III, da Constituição Federal. O cadastramento e a disponibilização ao TCU ocorreram por intermédio do Sistema de Apreciação e Registro de Atos de Admissão e Concessões, na forma dos arts. 2º, caput e incisos I a VI, e 4º, caput, da Instrução Normativa - TCU 78/2018.
EXAME TÉCNICO
3.	A Primeira Câmara, ao apreciar o TC Processo 013.204/2016-5, exarou o Acórdão 3412/2016, de relatoria do Ministro Benjamin Zymler, que considerou legais os atos daquele processo, exceto os atos das servidoras Maria da Graça Martins Pereira e Maria José Albuquerque Portela, e determinou a esta Unidade Técnica que promovesse diligência junto ao órgão de origem objetivando "juntar os documentos com base nos quais foi averbado o tempo de serviço municipal das servidoras Maria da Graça Martins Pereira e Maria José Albuquerque Portela Prado, inclusive a certidão de tempo de contribuição expedida pelo Instituto Nacional do Seguro Social, caso se trate de tempo vinculado ao regime geral de previdência." (peça 1) .
4.	A Sefip promoveu a diligência determinada por meio do Ofício 7954/2016-TCU/Sefip (peça 2) .
5.	O Órgão encaminhou os documentos constantes da peça 4.
6.	Esta Secretaria elaborou proposta de mérito (legalidade) dos atos constantes deste processo (peça 8) .
7.	O Ministério Público concordou com a proposta desta Unidade Técnica (peça 10) . 
8.	O Relator por sua vez, restituiu o processo à Sefip para que esta solicitasse "as respectivas certidões de tempo contribuição emitidas pelo Instituto Nacional do Seguro Social relativamente aos tempos de serviço municipal a que se referem as certidões colacionadas à peça 4 (ex-servidora Maria José Albuquerque Portela Prado e Maria da Graça Martins Pereira) . Caso os municípios de Chapadinha e Penalva, ambos no Maranhão, tenham instituído regime de previdência próprio de previdência na época a que se referem as certidões juntadas, deverão ser juntadas as respectivas leis estatutárias, além de documentação comprovatória da efetiva prestação de serviço público municipal (editais de concurso público, se houver; portarias de nomeação; folhas de ponto; assentamentos funcionais; etc.) " (peça 11) . 
9.	Esta Sefip, por meio do expediente da peça 12, e reiteração de peça 15, solicitou ao órgão concedente os documentos/esclarecimentos nos termos propostos pelo Ministro-Relator.
10.	O órgão, em resposta, encaminhou os documentos constantes das peças 17 e 18, de cuja análise se extrai que:
10.1.	Maria da Graça Martins Pereira:
10.1.1.	A despeito das diligências (peças 12 e 15) , o órgão não enviou a certidão de tempo contribuição emitida pelo Instituto Nacional do Seguro Social para justificar o tempo averbado de 14 anos, 1 mês e 4 dias, prestado à Prefeitura Municipal de Penalva-MA.
10.1.2	Foi encaminhado cópia do Plano Carreira e Estatuto do Magistério Municipal e folhas de pagamento do município do período de 1975 a 1980. Ausente, entretanto, a documentação comprovatória da efetiva prestação de serviço municipal da servidora, tais como portarias de nomeação, folhas de ponto, assentos funcionais e etc. (peça 18, p. 5-30 e 49-55) . 
10.2.	Maria José Albuquerque Portela Prado:
10.2.1.	Consta certidão de tempo de contribuição emitida pelo INSS, com o tempo de 5 anos, 5 meses e 28 dias (peça 14, p. 13-14) . Deste tempo certificado pelo INSS, está inserido o período de 3 anos, 11 meses e 28 dias trabalhado na Prefeitura Municipal de Itapecuru-Mirim-MA. Entretanto, não há certificação do INSS para os outros tempos (15 anos) prestados na Prefeitura Municipal de Chapadinha-MA, nem informação sobre o regime próprio de previdência da citada Prefeitura Municipal.
10.2.2	Conforme expediente da peça 18, p. 1, a Prefeitura Municipal de Chapadinha-MA, até aquela data (18/07/2017) , não havia se manifestado acerca da diligência desta Corte de Contas.
11.	Desta forma, se expurgados os tempos sem comprovação, as servidoras não preenchem os fundamentos legais da aposentadoria voluntária com proventos integrais utilizados nos atos. Assim, os atos devem ser julgados ilegais e negado o respectivo registro.
12.	 Por fim, importa observar que os atos em exame foram disponibilizados ao TCU há menos de cinco anos. Portanto, não é necessária a instauração do contraditório, nos termos do Acórdão 587/2011-TCU-Plenário, de relatoria do Ministro Valmir Campelo.
CONCLUSÃO
13.	Em razão do exposto e tendo em vista as análises realizadas nos atos de concessão de aposentadoria de Maria da Graca Martins Pereira e Maria Jose Albuquerque Portela Prado, esta Unidade Técnica considera que os atos em tela devem ser considerados ilegais e ter negado o registro por esta Egrégia Corte.
PROPOSTA DE ENCAMINHAMENTO
14. 	De conformidade com o que dispõe o artigo 71, inciso III, da Constituição Federal de 1.988; c/c os artigos 1º, inciso V, e 39, inciso II, da Lei 8.443/1992; e com os arts. 1º, inciso VIII, e 260, § 1º, do Regimento Interno/TCU, e tomando por base as informações prestadas pelo órgão de Controle Interno, na forma prevista no art. 260, caput, do Regimento Interno/TCU, submete-se os autos à consideração superior propondo: 
	a) considerar ILEGAIS e negar o registro dos atos iniciais de aposentadoria de Maria da Graça Martins Pereira (CPF: XXX.361.873-XX) e Maria Jose Albuquerque Portela Prado (CPF: XXX.654.593-XX) , por falta de comprovação do tempo de serviço municipal; 
b) aplicar a Súmula TCU 106, em relação às importâncias indevidamente pagas, presumivelmente recebidas de boa-fé; 
c) com fulcro no art. 262, caput, do Regimento Interno deste Tribunal, determinar ao Departamento de Órgãos Extintos e de Gestão de Folha de Pagamento que: 
c.1) faça cessar todo e qualquer pagamento relativo aos atos impugnados, no prazo máximo de 15 (quinze) dias, contados da ciência da decisão deste Tribunal, sob pena de ressarcimento das quantias pagas após essa data pelo responsável; 
c.2) dê ciência do inteiro teor do acórdão a ser proferido às interessadas, alertando-as de que o efeito suspensivo proveniente de eventual interposição de recurso, junto ao TCU, não as exime da devolução dos valores indevidamente percebidos após a notificação, em caso de não-provimento desse recurso; 
c.3) no prazo de trinta dias, contados da ciência da decisão, envie a este Tribunal documentos comprobatórios de que as interessadas tomaram ciência do julgamento deste Tribunal."
2.	O Ministério Público junto a esta Corte de Contas manifestou-se de acordo com a proposta da unidade técnica.
	É o Relatório.

não há

Procurador Rodrigo Medeiros de Lima.

APOSENTADORIA. AVERBAÇÃO DE TEMPO DE SERVIÇO SUPOSTAMENTE PRESTADO A MUNICÍPIOS DO INTERIOR DO MARANHÃO. REALIZAÇÃO DE DILIGÊNCIAS. AUSÊNCIA DE COMPROVAÇÃO DO VÍNCULO ESTATUTÁRIO OU CELETISTA DO SERVIDOR EM RELAÇÃO À TOTALIDADE DO TEMPO DE SERVIÇO AVERBADO PARA FINS DE APOSENTADORIA ESTATUTÁRIA. INDÍCIOS DE FRAUDE. PRECEDENTES DO TCU. ILEGALIDADE DOS ATOS. NEGATIVA DE REGISTRO. DETERMINAÇÕES.

APOSENTADORIA (APOS)

Secretaria de Fiscalização de Pessoal (SEFIP).

Em julgamento, atos iniciais de aposentadoria emitidos no âmbito do Departamento de Órgãos Extintos - DEPEX/SE/MP, em favor das Sras. Maria da Graça Martins Pereira e Maria José Albuquerque Portela Prado, ambas ex-ocupantes do cargo de orientador de aprendizagem.
2.	Por ocasião do julgamento do TC-Processo 013.204/2016-5, determinei o destaque dos referidos atos de aposentadoria para que a unidade técnica promovesse diligência junto ao órgão de origem para que fizesse juntar os documentos com base nos quais foi averbado o tempo de serviço municipal das servidoras, inclusive a certidão de tempo de contribuição expedida pelo Instituto Nacional do Seguro Social, caso se trate de tempo vinculado ao regime geral de previdência (item 1.7.1 do Acórdão 3412/2016-TCU-Primeira Câmara - peça 1) .
3.	Em resposta à diligência, vieram aos autos a documentação constante da peça 4, consubstanciada em certidões de tempo de serviço emitidas pela Prefeitura Municipal de Penalva, em favor da Sra. Maria da Graça Martins Pereira, e pelas Prefeituras Municipais de Chapadinha e de Itapecuru Mirim, em favor da Sra. Maria José Albuquerque Portela Prado.
4.	A unidade técnica, analisando a referida documentação, propôs que os referidos atos de aposentadoria fossem considerados legais para fins de registro, no que foi acompanhado pelo Ministério Público junto a esta Corte de Contas (peças 8 a 10) .
5.	Por entender que as certidões emitidas pelas mencionadas prefeituras municipais referiam-se a período em que as interessadas ainda eram menores de idade e em razão de ter sido relator de processo no qual se verificou a ocorrência de fraudes em diversas prefeituras municipais do Maranhão referentes a emissões indiscriminadas de certidões de tempo de serviço municipais (cf. Acórdão 2815/2010-TCU-Segunda Câmara e 380/2009-Plenário) , determinei a realização de nova diligência, a fim de que fosse juntado aos autos certidão de tempo de contribuição emitida pelo INSS relativamente ao tempo de serviço municipal ou, caso se tratassem de servidoras estatutárias, fosse apresentada documentação comprobatória da efetiva prestação de serviço público municipal (editais de concurso público, se houver; portarias de nomeação; folhas de ponto; assentamentos funcionais; etc.) .
6.	Após reiteradas tentativas realizadas pelo órgão jurisdicionado, a Prefeitura Municipal de Penalva apresentou nova certidão de tempo de serviço municipal expedida em favor da interessada Maria da Graça Martins Pereira, constando tempo de contribuição entre 1/1/1975 a 31/10/1981; cópia de leis municipais, que dispõem sobre o estatuto do magistério público municipal (Leis 340/2010 e 81/1986) ; e cópias de folhas de pagamento relativamente ao período de 7/1975 a 10/1981 (peça 18) .
7.	No tocante à diligência realizada em relação ao ato da Sra. Maria José Albuquerque Portela Prado, apesar das reiteradas tentativas realizadas pelo órgão jurisdicionado, não foi apresentada nenhuma documentação comprobatória do exercício de cargo público. Foi, entretanto, apresentada certidão de tempo de contribuição expedida pelo INSS, referente a tempo prestado sob o regime celetista (peça 14, pp. 13-14) .
8.	A unidade técnica, em nova manifestação, propõe que os atos ora submetidos a julgamento sejam considerados ilegais, uma vez que, "expurgados os tempos sem comprovação, as servidoras não preenchem os fundamentos legais da aposentadoria voluntária com proventos integrais utilizados nos atos. Assim, os atos devem ser julgados ilegais e negado o respectivo registro".
9.	O parquet manifestou-se de acordo com a nova proposta formulada pela unidade técnica.
10.	Da análise dos autos, entendo assistir razão à unidade técnica, razão pela qual adoto a manifestação exarada como minhas razões de decidir, sem prejuízo de tecer as seguintes considerações.
11.	Inicialmente, saliento que os indícios de fraude em aposentadorias concedidas por órgãos/entidades da administração federal no Maranhão já haviam sido observados anteriormente por este Tribunal e pelo Controle Interno do Ministério da Saúde. Em 2003, relatei o processo TC Processo 011.355/2000-3 (Acórdão 19/2003-TCU-Segunda Câmara) , no qual se verificou o elevado número de servidores do Ministério da Saúde, mais especificamente da Funasa, que se aposentou às vésperas da EC n.° 20/1998 ou com base nas regras anteriores graças à averbação de tempo de serviço supostamente prestado a prefeituras do estado do Maranhão. As certidões haviam sido emitidas no ano de 1998.
12.	Em alguns casos, houve averbação de tempo de serviço de servidor menor, o que somente seria viável em se tratando de trabalhador celetista. Mas, nessa hipótese, o documento hábil para a averbação do tempo de serviço é a certidão expedida pelo Instituto Nacional do Seguro Social, já que o trabalhador pertenceria ao regime geral de previdência.
13.	Já no caso do servidor estatutário, necessário seria, para comprovar o efetivo vínculo com a administração, a comprovação da nomeação ou até mesmo, da exoneração. É que a certidão expedida pelos órgãos municipais possui presunção de veracidade apenas relativa, e não absoluta. Mesmo porque as certidões podem, em tese, ser produto de fraude. 
14.	Por isso, é lícito que a União, por meio de seus órgãos de controle, exija outros meios de prova, como portaria de nomeação ou de exoneração publicada em órgão de imprensa oficial e até mesmo a indicação da legislação local aplicável.
15.	No caso concreto, a interessada Sra. Maria da Graça Martins Pereira aposentou-se em 2/9/1997, aos 46 anos de idade, com 30 anos, 6 meses e 7 dias de tempo de serviço, dos quais 14 anos, 1 mês e 4 dias teriam sido prestados ao município de Penalva/MA (de 1/3/1968 a 31/3/1982) . Esse tempo foi averbado em razão de certidão expedida em 23.9.1996, na qual há menção ao regime jurídico estatutário (peça 4, pp. 3-4) .
16.	Ocorre, todavia, que, após as diligências determinadas por esta relatoria, o referido ente municipal expediu nova certidão em favor da interessada, datada de 23/6/2017 (peça 18, p. 3) , dela constando o período de 1/1/1975 a 31/10/1981, o qual se mostra bem inferior ao constante do formulário Sisac. Observe-se que o referido tempo de serviço foi respaldado por cópias das folhas de pagamento correspondentes. 
17.	Posto isso, descontado o tempo de serviço municipal cujo exercício não restou comprovado, tem-se que o ato de aposentadoria emitido em favor da interessada Sra. Maria da Graça Martins Pereira deve ser considerado ilegal.
18.	Já no tocante ao ato de aposentadoria da Sra. Maria José Albuquerque Portela Prado, como bem observou a unidade técnica, consta certidão de tempo de contribuição emitida pelo INSS, com o tempo de 5 anos, 5 meses e 28 dias (peça 14, p. 13-14) . No tempo certificado pelo INSS encontra-se inserido o período de 3 anos, 11 meses e 28 dias trabalhado na Prefeitura Municipal de Itapecuru-Mirim/MA. Entretanto, não há certificação do INSS para os outros tempos constantes do formulário Sisac (15 anos) supostamente prestados à Prefeitura Municipal de Chapadinha/MA, nem qualquer outra informação sobre eventual regime próprio de previdência da citada Prefeitura Municipal.
19.	Tem-se, assim, que o ato de aposentadoria emitido em favor da Sra. Maria José Albuquerque Portela Prado também deve ser considerado ilegal, em virtude da ausência de comprovação do tempo de serviço prestado à Prefeitura Municipal de Chapadinha/MA.
20.	Por fim, diante da possibilidade da existência de um esquema de fraudes na emissão de certidões de tempo de serviço municipais para fins de obtenção de aposentadoria no regime jurídico estatutário dos servidores públicos federais, entendo pertinente encaminhar cópia destes autos, com os respectivos relatórios e votos, à Superintendência da Polícia Federal no Maranhão e à Procuradoria da República naquele estado, para a adoção das providências que entenderem cabíveis.
Ante o exposto, acolhendo a proposta da unidade técnica secundada pelo órgão ministerial, VOTO por que o Tribunal adote a deliberação que ora submeto a este Colegiado.
TCU, Sala das Sessões Ministro Luciano Brandão Alves de Souza, em 19 de novembro de 2019.
BENJAMIN ZYMLER 
Relator